【裁判字號】    96,婚,1096
【裁判日期】    980121
【裁判案由】    離婚
【裁判全文】
臺灣高雄地方法院民事判決               96年度婚字第1096號
原      告  乙○○○
訴訟代理人  施旭錦律師
複  代理人  陳炳彰律師
被      告  甲○○
上列當事人間請求離婚事件，本院於民國98年1 月21日言詞辯論
終結，判決如下：
    主  文
准原告與被告離婚。
訴訟費用由被告負擔。
    事實及理由
一、本件原告起訴主張：兩造於民國69年間結婚，婚後育有長女
    林佩琦及次女林雅萱。被告婚後於臺灣機械股份有限公司（
    下稱臺灣機械公司）上班，月薪約3 至4 萬元，惟從未支付
    家庭生活費用、子女扶養費及教育費用；且每日飲酒，直至
    深夜喝醉始行返家；又時常挑剔指責原告，致原告精神長期
    緊繃，每日藉助藥物始能入睡；另兩造於81、82年間起，時
    因金錢問題發生爭吵，其後，雙方即少互動；且被告於83年
    間退休之後，前往越南國玩樂，將退休金花用殆盡，不顧家
    中妻小生活；嗣於87年間，復獨自一人搬至高雄縣旗山鎮老
    家生活，對於原告及子女之生活不聞不問。從而，兩造間顯
    有難以維持婚姻之重大事由存在，且可歸責於被告。為此，
    爰依民法第1052條第2 項之規定，提起本訴。並聲明：准原
    告與被告離婚。
二、被告抗辯：伊於72年間原告開設美髮店時，曾經出資90萬元
    ，該美髮店每月之營業額約2 萬元，原告均未交付予伊，不
    知原告為何要求伊支付家庭生活費用；且於79、80年間，曾
    經幫忙原告清償銀行貸款利息；亦曾給付子女生活費用，並
    非從未支付家庭生活費用；況原告將房屋出賣、將美髮店頂
    讓與他人，共計收入八百餘萬元，亦應毋須伊支付家庭生活
    費用；再伊僅於週六、週日下班之後，與同事飲酒聊天，並
    未經常飲酒至半夜；又伊前往越南國，乃為從事中古服飾生
    意，並非不顧家中妻小生活；另伊並未獨自一人搬至高雄縣
    旗山鎮居住等語。並聲明：原告之訴駁回。
三、本件之爭點：
  (一)原告主張被告有前開行為，是否可採？
  (二)原告本於民法第1052條第2 項之規定，訴請本院判決准其與
    被告離婚，有無理由？
四、得心證之理由：
  (一)原告主張被告有前開行為，是否可採？
    1.原告主張被告婚後於臺灣機械公司上班，月薪約3 至4 萬
      元，惟從未支付家庭生活費用、子女扶養費及教育費用之
      事實，為被告所否認，而以前揭情詞置辯，並提出兩造所
      生次女林雅萱書立之字據影本11紙為證（參見本院卷第
      114 頁至第124 頁）。經查，觀之原告不爭執其真正之上
      開字據影本11紙，其上記載「給我150 元」、「明天給我
      100 塊」、「你可以借我1,000 嗎!? 」 「100 塊放在桌
      上」、「禮拜一是最後一天所以你放在桌上就好了，我在
      拿給媽……」、「放100 或150 在桌上」、「放100 或
      150 在桌上」、「100 或150 塊放在桌上」、「放100 或
      150 在桌上」、「放150 元在桌上」、「可以給我1,000
      元去買衣服嗎!? 」 等語，足見被告確曾給付生活費用予
      次女林雅萱，參以原告亦不否認被告曾經給與次女林雅萱
      零用錢之事實（參見本院卷第112 頁），足見原告主張被
      告婚後於臺灣機械公司上班，月薪約3 至4 萬，「從未」
      支付家庭生活費用、子女扶養費及教育費用之事實，應與
      事實不符，不足採信。至證人即兩造所生之長女林佩琦於
      本院準備程序中雖證稱：伊未見過被告給付金錢予原告，
      伊註冊之學費及零用錢幾乎均係向原告拿取等語（參見本
      院卷第27頁）；證人即兩造所生之次女林雅萱於本院準備
      程序中亦證述：兩造感情不佳，印象中原告經常因向被告
      拿取生活費用、子女教育費用未果而與被告發生爭吵；與
      原告同住期間，生活費用及教育費用，均係由原告支付等
      語（參見本院卷第40頁），然充其量僅能證明證人林佩琦
      並未見到被告交付金錢予原告、證人林佩琦幾乎均係向原
      告拿取學費及零用錢、兩造經常因生活費用、子女教育費
      用而發生爭吵，及證人林雅萱與原告同住期間之生活費用
      及教育費用，均係由原告支付之事實，至於兩造之間如何
      分擔家庭生活費用、子女扶養費及教育費用、被告是否從
      未支付，尚無從據以論斷，自不足據為有利原告之認定。
    2.原告主張被告每日飲酒，直至深夜喝醉始行返家之事實，
      為被告所否認，抗辯：伊僅於週六、週日下班之後，與同
      事飲酒聊天，並未經常飲酒至半夜等語。查，證人林雅萱
      於本院準備程序中雖證稱：被告經常飲酒，時而並未返家
      等語（參見本院卷第42頁），然至多僅能證明被告經常飲
      酒，時而並未返家之事實，並不能證明被告每日飲酒，直
      至深夜喝醉始行返家之事實；再原告主張被告時常挑剔指
      責原告，致原告精神長期緊繃，每日藉助藥物始能入睡之
      事實，並未舉證以實其說，原告此部分之主張，亦難採信
      。從而，原告前開部分之主張，自無足取。
    3.原告主張兩造於81、82年間起，時因金錢問題發生爭吵，
      其後，雙方即少互動之事實，業經證人即兩造所生之長女
      林佩琦於本院準備程序中證稱：兩造自81、82年間，感情
      即已不佳，極少說話，雖然同住一處，然而彼此之間並無
      交集，見面亦不彼此招呼等語（參見本院卷第26頁、第27
      頁）；證人即兩造所生之次女林雅萱於本院準備程序中證
      述：兩造感情不佳，印象中原告經常因向被告拿取生活費
      用、子女教育費用未果而與被告發生爭吵，此一情形，持
      續10年，在此之前，兩造即已分房睡覺等語（參見本院卷
      第40頁）屬實，參以被告亦不否認兩造自81、82年，開始
      發生爭吵之事實（參見本院卷第26頁），足認原告此部分
      之主張，應堪信為真正。
    4.原告主張被告於83年間退休之後，前往越南國玩樂，將退
      休金花用殆盡，不顧家中妻小生活之事實，為被告所否認
      ，抗辯：伊前往越南國，乃為從事中古服飾生意，並非不
      顧家中妻小生活等語；參以原告於本院受命法官訊問時陳
      稱：伊於被告退休數月之後，獲悉被告退休，且經常往返
      越南，始認被告退休應有退休金，又因被告仍未支付家庭
      生活費用，方認被告將退休金花用於越南等語（參見本院
      卷第50頁），足見原告前揭主張，無非係本於其個人之臆
      測，自難採信；而原告復未能提出其他證據以實其說，原
      告此部分之主張，亦無足取。
    5.原告主張被告於87年間，獨自一人搬至高雄縣旗山鎮老家
      生活，對於原告及子女之生活不聞不問之事實，為被告所
      否認，而以：伊並未獨自一人搬至旗山鎮居住等語置辯。
      經查，證人林佩琦於本院準備程序中證稱：87年間，被告
      係與伊妹林雅萱一同搬至旗山鎮居住等語（參見本院卷第
      27頁）；證人林雅萱於本院準備程序中證述：伊就讀國民
      小學六年級時，兩造協議將高雄市○○○路146 號出租予
      他人，伊即與被告搬至旗山鎮老家居住等語（參見本院卷
      第40頁），可見被告於87年間，乃因兩造間之協議，與兩
      造所生之次女林雅萱一同搬至高雄縣旗山鎮老家生活，自
      難認被告於87年間，有何獨自一人搬至高雄縣旗山鎮老家
      生活，對於原告及子女之生活不聞不問之事實。況且，原
      告於本院受命法官訊問時陳稱：因被告時常飲酒吵鬧，不
      想與被告同住及繼續經營美容院，始將房屋出租予他人而
      離家等語（參見本院卷第112 頁），陳述其乃因不欲與被
      告同住而離家等情，核與其前揭部分之主張，亦有齟齬。
      從而，原告此部分之主張，自難採信。
    6.綜上所陳，足見原告主張兩造於81、82年間起，時因金錢
      問題發生爭吵，其後，雙方即少互動之事實，應堪信為實
      在；其餘部分之主張，則難採信。
  (二)原告本於民法第1052條第2 項之規定，訴請本院判決准其與
    被告離婚，有無理由？
    1.按有民法第1052條第1 項以外之重大事由，難以維持婚姻
      者，夫妻一方得請求離婚；但其事由應由夫妻一方負責者
      ，僅他方得請求離婚，此觀之民法第1052條第2 項之規定
      自明。又所謂有民法第1052條第1 項以外之重大事由，難
      以維持婚姻者，係以婚姻是否已生破綻而無回復之希望為
      其判斷之標準。而婚姻是否已生破綻無回復之希望，則應
      依客觀之標準，即難以維持婚姻之事實，是否已達於倘處
      於同一境況，任何人均將喪失維持婚姻之意願而定（最高
      法院95年度臺上字第2524號判決意旨參照）。次按，夫妻
      有民法第1052條第1項 所定各款情形以外之重大事由，難
      以維持婚姻者，雙方固均得據以請求離婚，惟同條第2 項
      但書既規定，難以維持婚姻之重大事由應由夫妻之一方負
      責者，僅他方得請求離婚，則於難以維持婚姻之重大事由
      ，夫妻雙方均須負責時，自應比較衡量雙方之有責程度後
      ，僅責任較輕之一方，得向責任較重之他方請求離婚；如
      有責程度相同時，雙方即均得請求離婚，始符公平之旨（
      最高法院95年度臺上字第1026號判決足參）。
    2.再按，婚姻係以夫妻之共同生活為目的，配偶應互相協力
      保持其共同生活之圓滿、安全及幸福，因而夫妻應互相尊
      重以增進情感之和諧。查，兩造於81、82年間起，時因金
      錢問題發生爭吵，其後，雙方即少互動，足見自斯時起，
      兩造間之婚姻已現危險，兩造如有心維護婚姻之幸福和諧
      ，本應各自誠心反省、理性溝通，探求其原因，進而謀求
      解決之道，共同為挽回婚姻而努力，然兩造不此之圖，放
      任婚姻破綻之擴大，足見兩造均無心維護婚姻之幸福和諧
      ，兩造間互愛、互敬、互諒之珍貴情操與彼此扶持、患難
      與共之感情業已蕩然無存，顯然難期兩造能相互協力繼續
      維持圓滿、安全及幸福之婚姻生活，兩造婚姻所生之破綻
      應無回復希望，任何夫妻處於同一境況，均將喪失維持婚
      姻之意願，堪認兩造間有難以維持婚姻之重大事由存在。
      又該重大事由之存在乃因兩造均無心維護婚姻之幸福和諧
      ，均不願為維護婚姻之幸福和諧而努力，兩造對於婚姻之
      破綻，均有責任，且有責程度相同。從而，原告依民法第
      1052條第2 項，訴請本院准其與被告離婚，應屬有據。
七、綜上所陳，原告依民法第1052條第2 項，訴請本院准其與被
    告離婚，為有理由，應予准許。
八、本件事證已臻明確，兩造其餘攻擊防禦方法，經核與本院判
    決結果不生影響，爰不一一論述，附此敘明。
九、據上論結，本件原告之訴為無理由，依民事訴訟法第78條，
    判決如主文。
中    華    民    國    98    年    1     月    21    日
                  家事法庭  審判長法  官  郭慧珊
                                  法  官  邱泰錄
                                  法  官  伍逸康
如不服本判決，應於送達後20日內，向本院提出上訴狀並表明上
訴理由，如於本判決宣示後送達前提起上訴者，應於判決送達後
10日內補提上訴理由書（須附繕本）。
正本係照原本作成。
中    華    民    國    98    年    1     月    23    日
                                  書記官  蔡淑貞


司法院資訊處製作；財團法人民間司法改革基金會備份。
